【裁判字號】    95,上易,1411
【裁判日期】    951206
【裁判案由】    恐嚇取財
【裁判全文】
臺灣高等法院臺中分院刑事判決        95年度上易字第1411號
上  訴  人  臺灣彰化地方法院檢察署檢察官
被      告  甲○○
上列上訴人因被告恐嚇取財案件，不服臺灣彰化地方法院95年度
易字第887號中華民國95年9月8日第一審判決 （起訴案號：臺灣
彰化地方法院檢察署95年度偵字第5743號、5811號；移送併案審
理案號：95年度偵字第7694號），提起上訴，復經同檢察署檢察
官移送併案審理（95年度偵字第8586號、8689號）本院判決如下
：
    主  文
原判決撤銷。
甲○○幫助連續意圖為自己不法之所有，以恐嚇使人將本人之物
交付，處有期徒刑月，如易科罰金，以佰元折算壹日。
    事  實
一、甲○○罹患有精神分裂症，主要症狀為幻聽（但未達精神喪
    失或心神耗弱程度）。甲○○於民國（下同） 95年3月間之
    某日，經由夾報廣告獲知可憑出售金融機構存摺、提款卡等
    物取得現款，竟於能預見無故蒐集他人之存摺、帳戶使用者
    ，將可能藉此收購之存摺、帳戶，自行或轉由他人遂行財產
    上犯罪之目的之情況下，仍基於容認該結果發生亦不違背其
    本意之不確定幫助恐嚇取財犯意，主動撥打前開廣告刊登之
    電話號碼，聯絡真實姓名年籍不詳，綽號「阿狗」之成年男
    子，雙方約定以每本銀行存摺新臺幣（下同） 2,000元、郵
    局存摺 4,000元之代價，由甲○○提供金融機構帳戶予「阿
    狗」之成年男子使用。嗣甲○○即於95年4月6日前往臺中商
    業銀行芬園分行（下稱臺中商銀）以其自己之名義申請開立
    帳號 000000000000號之存款帳戶，另並分別於95年3月31日
    及95年4月7日前往中華郵政股份有限公司芬園郵局（下稱芬
    園郵局）申請辦理其原已開立之局號0000000、帳號 015177
    號存款帳戶之電話語音服務及晶片金融卡，待芬園郵局晶片
    金融卡製作完成後，甲○○即於95年4月13日 （起訴書誤載
    為95年3月間某日） 約同「阿狗」一起至芬園郵局領取晶片
    金融卡，並於領得晶片金融卡後，在芬園郵局，將上開臺中
    商銀及芬園郵局存款帳戶之存摺、印章、提款卡及密碼一併
    交予「阿狗」，再由「阿狗」轉交付予另一位亦到場，真實
    姓名年籍不詳，自稱「陳先生」之成年男子，甲○○因而當
    場取得出售上開帳戶之報酬共計 6,000元。嗣該自稱「陳先
    生」所屬之犯罪集團成員即基於恐嚇取財之概括犯意，先後
    ：(1)於95年4月17日上午9時30分許，撥打電話向乙○○宣稱
    已綁架其兒子，需匯款贖人之恐嚇性言語，使乙○○心生畏
    懼，而於同日上午10時39分許，在臺北縣之土城郵局將23,0
    00元匯入甲○○之上開芬園郵局帳戶中。(2)於 95年4月17日
    上午10時許，撥打電話向己○○宣稱已綁架其兒子，需匯款
    贖人之恐嚇性言語，使己○○心生畏懼，而於同日上午10時
    43分許，在臺北縣之新莊郵局將24,000元匯入甲○○之上開
    芬園郵局帳戶中。(3)於 95年4月17日中午12時許，撥打電話
    向丙○○宣稱已綁架其孫子，需匯款贖人之恐嚇性言語，使
    丙○○心生畏懼，而於同日中午12時56分許，在苗栗縣之南
    苗郵局將20,000元匯入甲○○之上開芬園郵局帳戶。(4)於95
    年4月14日下午4時許，撥打電話向戊○○稱，其子蔣連泰為
    人作保，現因欠款未還已遭綁架等恐嚇言語，致戊○○心生
    畏懼，依指示於同日下午 4時44分許，在高雄市鼓山區鼓山
    郵局第九支局，將 7萬元匯入甲○○之上開芬園郵局帳戶。
    (5)於95年4月17日上午 11時許，撥打電話向丁○○稱，其女
    為人作保，現因欠款60萬元未還已遭綁架等恐嚇言語，致丁○○心生畏懼，依指示於同日中午 12時6分許，在新竹市○○路郵局，將1萬3千元匯入甲○○之上開芬園郵局帳戶。嗣
    經乙○○、己○○、丙○○、戊○○、丁○○報警始循線而
    查知上情。
二、案經己○○訴由臺北縣警察局新莊分局移轉彰化縣警察局彰
    化分局報告臺灣彰化地方法院檢察署檢察官，及丙○○訴由
    雲林縣警察局北港分局報告臺灣雲林地方法院檢察署呈請臺
    灣高等法院檢察署檢察長令轉臺灣彰化地方法院檢察署檢察
    官偵查起訴，及乙○○訴由臺北縣警察局土城分局、戊○○
    訴由高雄市政府警察局鼓山分局、丁○○訴由新竹市警察局
    第二分局，再分別移轉彰化縣警察局彰化分局報告臺灣彰化
    地方法院檢察署檢察官偵查後移送併案審理。
    理  由
一、訊據被告對於上揭事實坦認不諱，經查：
  (一)被告迭於警詢、偵查及原審對於上情亦坦承不諱，核與被害
    人乙○○、己○○、丙○○、戊○○、丁○○分別於警詢指
    訴情節相符，並有被告上開芬園郵局帳戶之郵政存簿儲金立
    帳申請書影影本、客戶歷史交易清單、臺中商銀芬園分行95
    年7月7日中芬園字第115 號函及隨函檢附之被告帳戶基本資
    料電腦列印單、身分證、健保卡及存款業務往來申請約定書
    影本、中華郵政份有限公司彰化郵局95年8月21日彰營字第0
    950101941 號函及隨函檢附之晶片金融卡申請書、使用電話
    語音服務申請書影本各一份、郵政國內匯款執據 3紙附卷可
    稽。按刑法第13條所稱之故意本有直接故意（確定故意）與
    間接故意（不確定故意）之別，條文中「行為人對於構成犯
    罪之事實，明知並有意使其發生者」為直接故意，至於「行
    為人對於構成犯罪之事實，預見其發生而其發生並不違背其
    本意者」則屬間接故意；又間接故意與有認識的過失（又稱
    疏虞過失）之區別，在於二者對構成犯罪之事實雖均預見其
    能發生，但前者對其發生並不違背其本意，後者則確信其不
    發生。而金融機構帳戶之申請甚為簡易方便，如係基於正當
    用途而有使用帳戶之必要，通常需用人得以自己名義申請辦
    理即可，本無假手他人之必要，更無須以 6千元代價作為要
    求他人提供存摺帳戶對價之理。倘「阿狗」及「陳先生」非
    將被告提供之存摺帳戶作為犯罪所得存提進出及其他不法之
    用途，豈須隱匿自己真實姓名而向被告收購存摺帳戶供己使
    用？又被告率將自己所有存摺帳戶交予他人使用，且與渠等
    相識不深，衡之常情，如此乖離常態之交易行為，就一般具
    有相當社會經驗之人而言，當可輕易預見渠等收購存摺係供
    作非法使用。再者，蒐集他人存摺帳戶作為被害人匯入款項
    之交易媒介，用以隱匿真正犯罪者身分及資金流向之犯罪模
    式，多係用於俗稱擄鴿或擄車勒贖、恐嚇取財或詐欺犯罪，
    此乃一般使用人頭帳戶常見之非法利用類型，復經大眾傳播
    媒體再三披露，被告亦無從諉為不知。則「阿狗」及「陳先
    生」於取得被告提供之存摺帳戶後，嗣經用於恐嚇取財之不
    法用途，此一犯罪手法仍未逸脫於被告幫助他人犯罪意思之
    外，即屬被告所預見。況被告於原審自承：伊知道許多犯罪
    集團以人頭帳戶進行犯罪，而提供存摺帳戶予他人即是將帳
    戶提供予他人作為人頭帳戶等情，且縱他人可能作為上開犯
    罪用途，其亦無法管理控制，又容任該項犯罪行為之繼續實
    現，毫無積極取回前揭物品或其他主觀上認為不致發生該項
    犯罪結果之確信，足徵前揭犯罪行為自仍不違其本意，被告
    應具有幫助他人恐嚇取財犯罪之間接故意。綜上所陳，本案
    事證已臻明確，被告犯行至堪認定。
  (二)按以恐嚇使人將物交付，有時固亦含有詐欺性質，但與詐欺
    罪之區別，則在有無施用威嚇，使人心生畏懼之情形為斷。
    又恐嚇罪質，非不含有詐欺性，其與詐欺罪之區別，係在行
    為人對於被害人所用之手段，僅使其陷於錯誤者，為詐欺，
    使發生畏懼心者，為恐嚇（最高法院28年上字第1238號、30
    年上字第668號判例參照） 。是詐欺取財罪與恐嚇取財罪，
    所保護之法益雖均為財產法益，並均附隨保障財產處分之自
    由法益，且雖均以行為人「意圖為自己或第三人不法之所有
    」，及「使人交付財物」為構成要件，然細究立法者所制定
    之條文內涵，其所保護財產處分之自由法益仍有層次上之差
    異，其所不同者，即為「行為人之行為及因此造成被害人產
    生何種心理影響而決定交付財物」，此亦為區別詐欺取財與
    恐嚇取財之判斷核心；倘行為人係單純施以詐術，而被害人
    依其充分之自由意識（不涉及被害人是否有足夠之知識及資
    訊可參考）判斷後仍陷於錯誤，致自願性的決定交付財物，
    即屬詐欺取財；反之，倘行為人係以使被害人心生畏懼以壓
    制其自由意識之方式（不論手段是否涉及欺騙），使被害人
    在恐懼之心理強制下不得已而交付財物，即屬恐嚇取財。是
    本件犯罪集團以「被害人有家人遭綁架，需匯款贖人」之言
    語通知被害人，其所稱內容雖非真實，但其目的顯然係以此
    一恐嚇性之言語內容，使被害人心生畏懼而壓制其自由決定
    之意識，不得不交付財物，應屬恐嚇取財無疑。次按連續幫
    助與幫助連續原屬有別，如基於概括犯意，多次幫助他人犯
    罪，為連續幫助；如以一幫助行為，幫助他人連續犯罪，則
    為幫助連續，就幫助犯言，僅有一次之犯罪行為（最高法院
    86年度臺上字第5680號、87年度臺上字第3865號判決參照）
    。查「阿狗」及「陳先生」所屬之犯罪集團先後於上開犯罪
    事實所載之時間，連續多次恐嚇被害人乙○○、己○○、丙○○、戊○○、丁○○，致渠等心生畏懼而交付財物，為連
    續犯，而被告僅交付存摺、印章、提款卡及密碼予「阿狗」
    及「陳先生」，雖並未參與上開犯罪之構成要件行為，然其
    顯係以幫助他人犯罪之意思，實施恐嚇取財構成要件以外之
    行為，且其以前開一交付存摺、印章、提款卡及密碼之幫助
    行為，幫助「阿狗」及「陳先生」所屬之犯罪集團犯前開連
    續恐嚇取財犯行，自應構成幫助連續恐嚇取財之犯罪。
  (三)按被告以外之人（包括證人、鑑定人、告訴人、被害人及共
    同被告等）於審判外之陳述雖不符刑事訴訟法第159條之1至
    之4 等四條之規定，而經當事人於審判程序同意作為證據，
    法院審酌該言詞陳述或書面陳述作成時之情況，認為適當者
    ，亦得為證據；當事人、代理人或辯護人於法院調查證據時
    ，知有刑事訴訟法第159條第1項不得為證據之情形，而未於
    言詞辯論終結前聲明異議者，視為有前項之同意，同法第15
    9條之5定有明文。本件證人乙○○、己○○、丙○○、戊○○、丁○○固均曾於警詢為陳述，其性質雖屬傳聞證據，惟
    其未再於法院審理中為陳述，且查無符合同法第159條之1至
    之4 等前四條之情形，其等所為之上開警詢筆錄內容，業經
    本院審理時予以提示並告以要旨，且各經檢察官及被告等人
    表示意見。當事人已知上述筆錄乃傳聞證據，均未於言詞辯
    論終結前對該等筆錄內容異議，依上開規定，是證人等於警
    詢之證言已擬制同意其有證據能力，本院審酌上開筆錄作成
    時，無不當取供之情形，認為以之作為本案之證據亦屬適當
    ，是證人等於警詢之證言自具有證據能力。
二、被告行為後，刑法於94年2月2日修正公布、刑法施行法於95
    年6月14日修正公布、罰金罰鍰提高標準條例於95年5月17日
    修正公布，並均於95年7月1日施行，關於本案應適用之新、
    舊法，茲比較如下：
  (一)刑法第30條雖就幫助犯之法條文字為部份修正，然此修正僅
    為法理之明文化，非屬法律之變更，應無庸依刑法第2條第1
    項為新舊法有利之比較（該條修正理由及最高法院95年第 8
    次刑事庭會議決議第5點第2項意旨參照）。
  (二)刑法第346條第1項恐嚇取財罪，法定刑得併科 1千元以下罰
    金，依修正後刑法施行法增訂第1條之1規定：「中華民國94
    年1月7日刑法修正施行後，刑法分則編所定罰金之貨幣單位
    為新臺幣。94年1月7日刑法修正時，刑法分則編未修正之條
    文定有罰金者，自94年1月7日刑法修正施行後，就其所定數
    額提高為30倍。但 72年6月26日至94年1月7日新增或修正之
    條文，就其所定數額提高為3倍」及刑法第33條第5款修正為
    ：「主刑之種類如下：五、罰金：新臺幣 1千元以上，以百
    元計算之」等規定，是依修正後之法律，刑法第346條第1項
    恐嚇取財罪所得科處之罰金刑最高為新臺幣 3萬元、最低為
    新臺幣 1千元；然依被告行為時之刑罰法律，即罰金罰鍰提
    高標準條例第1條前段規定之提高倍數 10倍、現行法規所定
    貨幣單位折算新臺幣標準第2條規定以新臺幣元3倍折算之及
    修正前刑法第33條第5款規定之罰金最低額1元計算，該罪之
    罰金刑最高額雖與新法同為新臺幣 3萬元，然最低額僅為新
    臺幣 3元。因此，比較上述修正前、後之法律，自以被告行
    為時關於科處罰金刑之法律較有利於被告。
  (三)刑法第41條第1 項前段關於易科罰金折算標準之規定，由「
    犯最重本刑為5年以下有期徒刑以下之刑之罪，而受6個月以
    下有期徒刑或拘役之宣告，因身體、教育、職業、家庭之關
    係或其他正當事由，執行顯有困難者，得以1元以上3元以下
    折算1日，易科罰金。」，修正為「犯最重本刑為5年以下有
    期徒刑以下之刑之罪，而受 6個月以下有期徒刑或拘役之宣
    告者，得以新臺幣1千元、2千元或3千元折算1日，易科罰金
    。」，而修正前刑法第41條第1 項前段之易科罰金折算標準
    ，依修正刪除前之罰金罰鍰提高標準條例第2 條規定，應就
    其原定數額提高為100倍折算1日，並依現行法規所定貨幣單
    位折算新臺幣條例第2條規定，以新臺幣元3倍折算之，亦即
    ，修正前刑法第41條第1 項前段之易科罰金折算標準，應以
    銀元 300元即新臺幣900元折算為1日，經比較新、舊法結果
    ，應以被告行為時之法律舊法較有利於被告，依刑法第2 條
    第1 項前段規定，是本案自應適用被告行為時之法律即修正
    前刑法第41條第1項前段，修正前罰金罰鍰提高標準條例第2
    條規定。
  (四)依刑法第2條第1項規定為新舊刑法比較時，應就罪刑有關之
    共犯、未遂犯、連續犯、想像競合犯、牽連犯以及累犯加重
    、自首減輕、暨其他法定加減原因（如身分加減）與加減例
    等一切情形，綜其全部之結果，而為比較，再適用有利於行
    為人之法律處斷，而不得一部割裂分別適用不同之新舊法（
    最高法院 24年上字第4634號判例意旨、95年第8次刑事庭會
    議決議第1點第4項參照）。經綜合比較新、舊法之結果，以
    被告行為時之舊法較有利於被告，依刑法第2條第1項前段規
    定，本案自應一體適用被告行為時之法律即修正前刑法第30
    條、第33條第5款，罰金罰鍰提高標準條例第1條前段、第 2
    條。
三、核被告所為，係犯修正前刑法第30條第1項前段、刑法第346
    條第1 項之幫助恐嚇取財罪。公訴人起訴書雖認被告係犯幫
    助詐欺取財罪，惟揆諸前揭說明，上開犯罪集團既係犯恐嚇
    取財罪，被告即應論以幫助恐嚇取財罪，公訴意旨此部分尚
    有未洽，惟業經原審蒞庭檢察官當庭更正論罪法條為幫助恐
    嚇取財罪，故已毋庸為法條之變更。又上開犯罪事實欄編號
    (1)(4)(5)所示之恐嚇取財犯行雖未據檢察官提起公訴，惟此部
    分犯行均係正犯基於被告一次幫助行為所為之犯行，對被告
    而言，該部分之犯行應為檢察官起訴犯行之一部份，僅成立
    單純一罪，自為起訴效力所及，應由本院併予審理。再被告
    係幫助他人實施恐嚇取財罪，應依修正刑法第30條第2 項之
    規定，按恐嚇取財正犯之刑減輕之。被告雖同時交付上開臺
    中商銀帳戶之存摺、印章、提款卡及密碼，惟既無證據證明
    收購帳戶之人亦將該帳戶供作犯罪之用，基於幫助犯從屬正
    犯罪刑原則，自毋庸就此部分再予論罪。被告雖因慢性精神
    障礙領有身心障礙手冊，惟查被告係罹患精神分裂症，主要
    症狀係幻聽，有彰化縣政府95年8月17日府社障字第0950156
    169 號函及隨函檢附之彰化縣身心障礙鑑定表附卷可稽，而
    被告於原審供稱其最近5、6年來因定期服藥控制，已甚少發
    病等語 （見原審準備程序筆錄第3頁），參以被告於原審準
    備程序及審理時，對法院訊問之問題均能明確了解意思，並
    針對問題回答，其在法庭之言行與一般人無異，並無任何注
    意力、判斷力、理解力有較一般人降低之情形，是本院審酌
    上情，認被告尚無刑法第19條免罰或減輕其刑規定之適用。
四、原判決認被告罪證明確而予科刑，固非無見，惟查：原審未
    及審酌被告所幫助之詐欺正犯，另有如犯罪事實欄編號(4)(5)
    所示之恐嚇取財犯行，而未於判決事實欄認定，尚有未合。
    檢察官亦執此提起上訴，指摘原判決不當為有理由，原判決
    既有上述可議之處，自無可維持，應由本院將原判決撤銷改
    判。爰審酌被告素行尚非不良（僅於85年間有一次賭博前科
    ），本次犯罪動機係因個人經濟困難，一時貪圖小利而提供
    存摺、提款卡等物予他人犯罪使用，造成遭受恐嚇之人追查
    贓款及實際犯罪行為人發生阻礙，對於社會治安仍具有相當
    之危害性，惟所得利益僅 6千元，及其犯罪動機、目的、手
    段、於本院審理中不但坦承犯行，且已賠償被害人己○○ 2
    萬4千元，犯後態度甚為良好等一切情狀，量處如主文第2項
    所示之刑，以示懲儆。併依修正前刑法第41條第1 項，諭知
    易科罰金之折算標準。
據上論斷，應依刑事訴訟法第369條第1項前段、第364條、第299
條第1項前段，刑法第2條第1項前段、（修正前）第30條第1項前
段、第2項（修正前）、第346條第1項、第41條第1項前段（修正
前），罰金罰鍰提高標準條例第1條前段、第2條（修正前），判
決如主文。
本案經檢察官庚○○到庭執行職務。
中    華    民    國    95    年    12    月    6     日
              刑事第七庭  審判長法  官  林  榮  龍
                                法  官  鄭  永  玉
                                法  官  江  錫  麟
上列正本證明與原本無異。
不得上訴。
                                書記官  劉  建  智
中    華    民    國    95    年    12    月    8     日
附錄論罪科刑法條：
刑法第346條：
意圖為自己或第三人不法之所有，以恐嚇使人將本人或第三人之
物交付者，處6月以上5年以下有期徒刑，得併科1千元以下罰金
。
以前項方法得財產上不法之利益，或使第三人得之者，亦同。前
2項之未遂犯罰之。
                                                      Ｆ


司法院資訊處製作；財團法人民間司法改革基金會備份。
